臺灣板橋地方法院刑事判決　　　　　　　95年度訴字第3931號
公　訴　人　臺灣板橋地方法院檢察署檢察官
被　　　告　癸○○○
上列被告因偽造文書等案件，經檢察官提起公訴（95年度偵緝字
第2802、2803、2804、2805號），本院判決如下：
    主  文
癸○○○連續行使偽造私文書，足以生損害於他人，處有期徒刑
壹年拾月。
    事  實
一、癸○○○前曾擔任會首召集多個民間互助會，其間曾遭會員
    倒會而負債，為籌資償付前述負債，遂在其台北縣新莊市○○路177 巷5 弄20號2 樓住處，自任會首，召集如附表編號
    一至四所示之民間互助會，會期、會數、每期會款等約定事
    項各如附表所示。詎自民國87年間起，癸○○○財務狀況逐
    漸惡化，而周轉不靈，竟起意詐騙會款，而意圖為自己不法
    所有，基於詐欺及行使偽造準私文書之概括犯意，陸續冒用
    如附表編號一所示「尚未得標之會員」其中5 人及如附表編
    號二所示「尚未得標之會員」其中6 人之名義，自87年1 月
    間起至89年12月間止，於如附表編號一之互助會進行期間之
    某五次開標日，及於如附表編號二之互助會進行期間之某六
    次開標日，利用欲投標之會員可不親自到場投標，會員彼此
    間並不全然認識且未全部到場投標，及其為會首身分掌控主
    持開標之機會，在其台北縣新莊市○○路177 巷5 弄20 號2
    樓住處，填載上述「尚未得標之會員」中某人之署名，及各
    記載約3,000 元及約5,000 元之標息，連續多次偽造上開依
    習慣足以表示其參與合會投標標取會款用意之標單準私文書
    ，並於開標時持以行使參與競標而得標，並接續通知各該次
    活會會員，詐稱由該次被冒標之會員得標，使如附表編號一
    二所示互助會之各該次活會會員均陷於錯誤，如數遵期交付
    扣除該次標息後之會款，足以生損害於各當期之互助會活會
    會員（癸○○○於各冒標當期向活會、死會會員所收取之會
    款約70萬元）。嗣癸○○○已然周轉不靈，竟承前詐欺之概
    括犯意，先於89年12月20日主持如附表編號一所示互助會之
    開標，由子○○得標後，即向會員佯稱收取會款交付得標之
    子○○，部分會員信以為真而各交付會款約10,000元，詎收
    得該次互助會會款後，食髓知味，竟明知無力償還款項，仍
    承前詐欺之概括犯意，於89年12月20日晚間，向庚○○詐稱
    因存摺印章為其子攜至他處而無法取款，需借用款項20萬元
    周轉，3日內即可歸還，庚○○信以為真，而在其台北縣新
    莊市○○街住處交付現金20萬元予癸○○○，癸○○○為取
    信庚○○，並於翌日（即21日）在其上開住處簽發面額20
    萬元之支票1紙以為擔保。詎癸○○○得款後，旋於24日即
    避不見面，乙○○、丑○○、庚○○、丙○○、丁○○、子
    ○○、戊○○○、己○○、壬○○○、辛○○○、甲○○等
    會員相互聯絡比對後，始悉上情。
二、案經乙○○、丑○○、庚○○、丙○○、丁○○、子○○、
    戊○○○、己○○、壬○○○、辛○○○、甲○○等訴由臺
    灣板橋地方法院檢察署檢察官偵查起訴。
    理  由
一、訊據被告癸○○○固不否認招募上開互助會，然矢口否認詐
    欺及以活會會員名義偽造標單而冒用他人名義得標等犯罪事
    實，辯稱：89年12月20日開標後，其係因周轉不靈始行止會
    ，且活會會員人數與所剩應得標會數不同，乃部分會員不承
    認已得標所致云云。經查：
  (一)有關被告多次冒用他人名義就如附表所示編號一二之互助會
    得標之犯罪事實，證人丙○○、庚○○於本院審理中均具結
    證稱：「89年12月20日被告主持開標後，有向活會會員收取
    會款，幾天後被告避不見面，該次得標的會員也沒有拿到會
    款，我們有到被告住處去找她，她的先生、小孩都說被告跑
    掉了。之後我們有找認識的會員查詢得標狀況，確認哪些人
    是活會，86年1 月20日的會還有10會沒有標，卻有15個會員
    表示沒有得標，應該有5 會被冒標，87年1 月10日的會只剩
    下4 會沒有標，清查後有10個會員表示沒有得標，應該有6
    會被冒標，…開標是由被告主持，我們不知道標單是何人所
    填，標單上有寫名字及標金，被告會說是某某人委託她代標
    ，但並未看到這些想要標會的會員到場」等語（見本院96年
    11月6 日審理筆錄第4 至5 頁、第6 至7 頁）。而證人己○○於本院審理中具結證稱：「我每次開標都會到場，都是在
    被告家裡開標，標單上會記載名字、標金，有時都是被告自
    己在投標單，她會說是某某人託她投標」等語（見本院上開
    審理筆錄第13頁）。且有活會會員名單2 紙在卷可稽（見90
    年偵字第1496號卷第26、28頁）。由上開名單顯示，活會會
    員人數顯大於尚未開標之會數，而該活會會員名單所列會員
    ，均係參與數會，倘其等欲佯稱為活會，大可陳稱各會均尚
    未得標，無須稱僅1 會未標，是其等所述，自堪信為真實。
    參以被告空言否認冒標，未能據實陳明究竟何人為活會，益
    見其所辯並非可採。此外，證人子○○亦於本院審理中具結
    證稱：「89年12月20日我有得標，但沒有拿到會款，因為被
    告已經跑了」等語（見上開審理筆錄第10頁），與證人丑○○具結所證：「89年12月20日那一會我記得是子○○得標，
    那次的會款被告沒有來收就跑掉了」等語，及證人壬○○○
    結證所稱：「89年12月20日那次是子○○得標，該次我有繳
    交會款，被告後來就跑掉了」等語均相符（見本院上開審理
    筆錄第11、15頁）。更可見被告意圖為自己不法所有，於子
    ○○得標後，向各會員收取會款後捲款潛逃甚明。
  (二)參以，證人庚○○於本院審理中復具結證稱：「89年12月20
    日當天，被告說他兒子去度蜜月，存摺被帶到外地，無法取
    款，要向我借款20萬元，並表示他兒子三天後就會回來，屆
    時即可還我錢，我當天就從銀行領現金15萬元，並向朋友借
    5 萬元，總共20萬元一起在我新莊市○○街之住處交給被告
    ，隔天晚上被告叫我到他的住處去拿支票，支票發票日是載
    為89年12月24日，那天我有去提示支票，但被退票，我去被
    告家找被告好幾次，被告都不在家。之前被告曾向我借款好
    幾次，金額多為10萬元、20萬元不等，期間大都三、五天，
    有時候十天，之前都有還錢，只有這次沒有還」等語（見上
    開審理筆錄第7 頁）。此外，並有支票正反面影本暨退票理
    由單各1 件在卷可佐（見95年偵緝字第2802號卷第51頁）。
    被告明知無力償還款項，竟利用先前向庚○○多次小額借款
    均屆期清償之經驗，使庚○○疏於防範，復向其謊稱一旦取
    回存摺、印章即可還款，使庚○○陷於錯誤，而交付款項20
    萬元，足見其意圖為自己不法所有之詐欺犯意甚明。是被告
    所辯並非可採，其犯行事證明確，堪予認定。
二、按被告行為後，刑法及刑法施行法業於94年2 月2 日經總統
    以華總一義字第09400014901 號令修正公布，並於95年7 月
    1 日施行（下稱「新刑法」，修正前刑法下稱「舊刑法」）
    ，參酌最高法院95年5 月23日刑事庭第8 次會議決議結論，
    新刑法第2 條第1 項之規定，係規範行為後法律變更所生新
    舊法律比較適用之準據法，於新刑法施行後，應適用新刑法
    第2 條第1 項之規定，為「從舊從輕」之比較。且比較時，
    應就罪刑有關之共犯、未遂犯、連續犯、想像競合犯、牽連
    犯、結合犯以及累犯加重、自首減輕、暨其他法定加減原因
    與加減例等一切情形，綜其全部罪刑之結果，而為比較，再
    適用有利於行為人之法律處斷，以決定罪刑之適用。查被告
    行為後：
  (一)刑法施行法第1-1 條規定：94年1 月7 日刑法修正施行後，
    刑法分則編所定罰金之貨幣單位為新臺幣；94年1 月7 日刑
    法修正時，刑法分則編未修正之條文定有罰金者，自94年1
    月7 日刑法修正施行後，就其所定數額提高為30倍；但72年
    6 月26日至94年1 月7 日新增或修正之條文，就其所定數額
    提高為3 倍。本件刑法第339 條第1 項之詐欺取財罪，係自
    94年1 月7 日刑法修正時，未曾修正之條文，其罰金本刑依
    法提高（新台幣）30倍。而修正前刑法第33條第5 款規定：
    「罰金：1 元（銀元）以上」，修正後刑法第33條第5 款則
    規定：「罰金：新臺幣一千元以上，以百元計算之」。從而
    ，刑法分則編各罪所定罰金刑之最高數額，於上開規定修正
    後並無不同，惟修正後刑法第33條第5 款所定罰金刑最低數
    額，較之修正前提高，自以修正前刑法第33條第5 款規定有
    利於被告。是經綜合比較結果，裁判時之新刑法並未有利於
    被告，依刑法第2 條第1 項前段之規定，應適用舊刑法第33
    條第5 款之規定。
  (二)舊刑法第56條規定，業已刪除連續犯之規定。故連續數行為
    而犯同一罪名，依新刑法第56條之規定，應以一罪論，但得
    加重其刑；而依修正後規定，則已無連續犯可資適用，即應
    將各次犯行以數罪併合處罰，是以適用修正前關於連續犯之
    規定，對被告自較為有利。
  (三)舊刑法第55條後段有關牽連犯之規定為：「犯一罪而其方法
    或結果之行為犯他罪名者，從一重處斷」，修正後則刪除牽
    連犯之規定，已無牽連犯可資適用，即應將數犯行以數罪併
    合處罰，是以適用修正前關於牽連犯之規定，對被告較為有
    利。
  (四)綜合上述各條文修正前後之比較後，適用修正後之刑法規定
    並未對被告更為有利，揆諸刑法第2 條第1 項前段規定，自
    應適用舊刑法第33條第5款、第56條、第55條後段等規定。
三、按於標單上記載會員姓名及本金金額，依習慣乃用以表示該
    會員願以該標息標取會款之證明，依刑法第220 條第1 項之
    規定，該標單應以私文書論。查被告多次偽造被冒名者名義
    制作之標單，並持以行使參加競標，得標後致使不知情之活
    會會員陷於錯誤而繳交會款，核其所為，係犯刑法第216 條
    、第210 條、第220 條第1 項之行使偽造準私文書罪及同法
    第339 條第1 項之詐欺取財罪。其偽造準私文書之低度行為
    應為其行使偽造準私文書之高度行為所吸收，不另論罪。又
    被告於子○○得標後佯向各會員收取會款，暨詐騙庚○○交
    付款項20萬元等所為，均係犯刑法第339 條第1 項之詐欺取
    財罪。被告先後多次詐欺取財及行使偽造準私文書等行為，
    時間緊接，所犯又係構成要件相同之罪名，顯係基於概括犯
    意反覆為之，為連續犯，應依修正前刑法第56條之規定論以
    一罪，並加重其刑。又被告每次同時持偽造之投標單與會員
    多人競標，及向活會會員多人詐取會款，顯係以一行為觸犯
    數詐欺罪名，為想像競合犯，應依修正後刑法第55條前段之
    規定，論以詐欺取財一罪（刑法第55條關於想像競合犯規定
    雖經修正，但僅屬文字修正，本件應逕適用修正後刑法第55
    條前段規定，最高法院95年第21次刑事庭會議決議參照）。
    再被告所犯連續詐欺取財罪與連續行使偽造準私文書二罪間
    ，有方法結果之牽連關係，應依修正前刑法第55條後段之規
    定，從一重論以行使偽造準私文書罪。本院審酌被告並無前
    科之素行狀況，及其不思衡量己身之經濟狀況，明知無力繳
    付高額會款，竟冒用其他會員之名義得標等犯罪動機、目的
    、手段，致告訴人受有高額之金錢損失等所生危害程度，並
    考量被告犯罪後否認犯行，且未與告訴人達成和解之犯罪後
    態度等一切情狀，量處如主文所示之刑。又本件被告雖係於
    96年4月24日前犯罪，惟被告於本件犯詐欺罪，且經本院宣
    告逾有期徒刑1年6月，依中華民國九十六年罪犯減刑條例第
    3條第1項第5款規定，自不予減刑。至被告所偽造之標單，
    業已滅失，已據被告供明在卷，既無積極證據證明該標單現
    尚存在，爰不予宣告沒收，附此敘明。
四、至公訴意旨雖認被告就如附表編號三四所示之互助會（即起
    訴書所載之丙會、丁會）亦有冒標之犯行，然查，證人丙○○於本院審理中具結證稱：「87年8 月1 日、88年6 月15日
    的會也都有清查未得標的會員人數，但沒有書面資料，記不
    清楚清查結果如何」等語（見上開審理筆錄第4 頁）；證人
    庚○○於本院審理中亦具結證稱：「我現在無法確定87年8
    月1 日、88年6 月15日的會有幾會被冒標，當時被告避不見
    面，大家都很亂」等語（見本院上開審理筆錄第5頁） ；另
    證人子○○、己○○、壬○○○、辛○○○、甲○○於本院
    審理中均具結證稱，並不知道87年8 月1 日、88年6 月15日
    的會何人被冒標等語（見上開審理筆錄第10、13、15、17、
    18頁）。此外，又無其他積極證據可資證明被告就如附表編
    號三四所示之互助會有冒用他人名義得標情事，就此部分本
    應為無罪之諭知，然公訴意旨認此部分與前開認定有罪部分
    有裁判上一罪關係，爰不另為無罪之諭知。
據上論斷，應依刑事訴訟法第299 條第1 項前段，刑法第2 條第
1 項前段、刑法第210 條、第216 條、第220 條第1 項、第339
條第1項、修正前第56條、修正後刑法第55條前段、修正前第55
條後段，刑法施行法第1條之1，判決如主文。
本案經檢察官馬凱蕙到庭執行職務。
中　　華　　民　　國　　96　　年　　11　　月　　23　　日
                  刑事第十四庭  審判長法　官  林海祥
                                      法　官  許炎灶
                                      法　官  汪怡君
上列正本證明與原本無異。
如不服本判決，應於送達後十日內敘明上訴理由，向本院提出上
訴狀。
                                      書記官  李郁禎
中　　華　　民　　國　　96　　年　　11　　月　　28　　日
附表：
┌──┬────┬────┬───────┬──────┬─────┬─────┐
│編號│互助會  │會首    │總會數、開標日│參加互助會之│尚未得標之│迄至89年12│
│    │起迄日期│        │期、會制及每會│告訴人      │會員      │月20日止所│
│    │        │        │金額（新臺幣）│            │          │餘未標會數│
├──┼────┼────┼───────┼──────┼─────┼─────┤
│ 一 │86年1 月│癸○○○│連同會首共計74│丙○○3 會  │丁○○2會 │9會       │
│    │20日起至│        │會、按月於20日│庚○○2 會  │己○○1會 │          │
│    │90年7 月│        │開標、每年3、6│子○○2 會  │程國連1會 │          │
│    │20日止  │        │、9 、12月各於│丑○○3 會  │庚○○2 會│          │
│    │        │        │5 日加標1 次，│己○○2 會  │蔡震川1 會│          │
│    │        │        │採內標制，每會│壬○○○3會 │丑○○2會 │          │
│    │        │        │10,000元。    │辛○○○1會 │壬○○○3 │          │
│    │        │        │              │廖素香1 會  │會        │          │
│    │        │        │              │蔡震川1 會  │戊○○○1 │          │
│    │        │        │              │丁○○3 會  │會        │          │
│    │        │        │              │戊○○○2會 │丙○○1 會│          │
├──┼────┼────┼───────┼──────┼─────┼─────┤
│ 二 │87年1 月│癸○○○│連同會首共計41│丙○○1 會  │丁○○    │4會       │
│    │10日起至│        │會，按月於10日│庚○○1 會  │子○○    │          │
│    │90年4 月│        │開標，採內標制│子○○1 會  │庚○○    │          │
│    │10日止  │        │，每會20,000元│己○○1 會  │辛○○○  │          │
│    │        │        │。            │壬○○○1會 │己○○    │          │
│    │        │        │              │廖素香1 會  │丙○○    │          │
│    │        │        │              │丁○○3 會  │廖素香    │          │
│    │        │        │              │乙○○1 會  │乙○○    │          │
│    │        │        │              │            │「來發」  │          │
│    │        │        │              │            │林茂輝    │          │
│    │        │        │              │            │以上各1會 │          │
└──┴────┴────┴───────┴──────┴─────┴─────┘
┌──┬────┬────┬───────┬──────┐
│ 三 │87年8 月│癸○○○│連同會首共計67│丙○○3 會  │
│    │1 日起至│        │會，按月於1 日│庚○○2 會  │
│    │91年9 月│        │開標，每年1 、│子○○2 會  │
│    │1 日止  │        │4 、7 、10月各│丑○○1 會  │
│    │        │        │加標1 次，採內│己○○1 會  │
│    │        │        │標制，每會10,0│壬○○○3會 │
│    │        │        │00元。        │甲○○1 會  │
│    │        │        │              │廖素香1 會  │
│    │        │        │              │乙○○1 會  │
│    │        │        │              │丁○○7 會  │
│    │        │        │              │戊○○○3會 │
├──┼────┼────┼───────┼──────┤
│ 四 │88年6 月│癸○○○│連同會首共計52│丙○○1 會  │
│    │15日起至│        │會、按月於15日│子○○3 會  │
│    │92年8 月│        │開標、採內標制│己○○1 會  │
│    │15日止  │        │，每會10,000元│壬○○○1會 │
│    │        │        │。            │辛○○○1會 │
│    │        │        │              │蔡鎮川1 會  │
│    │        │        │              │丁○○2 會  │
│    │        │        │              │戊○○○1會 │
└──┴────┴────┴───────┴──────┘
附錄本案論罪科刑法條全文：
刑法第210條：
偽造、變造私文書，足以生損害於公眾或他人者，處五年以下有
期徒刑。
刑法第216條：
行使第二百十條至第二百十五條之文書者，依偽造、變造文書或
登載不實事項或使登載不實事項之規定處斷。
刑法第220條：
在紙上或物品上之文字、符號、圖畫、照像，依習慣或特約，足
以為表示其用意之證明者，關於本章及本章以外各罪，以文書論
。
錄音、錄影或電磁紀錄，藉機器或電腦之處理所顯示之聲音、影
像或符號，足以為表示其用意之證明者，亦同。
稱電磁紀錄，指以電子、磁性或其他無法以人之知覺直接認識之
方式所製成之紀錄，而供電腦處理之用者。
刑法第339條：
意圖為自己或第三人不法之所有，以詐術使人將本人或第三人之
物交付者，處五年以下有期徒刑、拘役或科或併科一千元以下罰
金。
以前項方法得財產上不法之利益或使第三人得之者，亦同。
前二項之未遂犯罰之。
